臺灣高等法院刑事判決　　　　　　 93年度上更(一)字第635號
上　訴　人　臺灣臺北地方法院檢察署檢察官
被　　　告　丙○○
指定辯護人　本院公設辯護人　乙○○
上列上訴人因被告偽造有價證券等案件，不服臺灣臺北地方法院
92年度訴緝字第227號，中華民國93年3月31日第一審判決（起訴
案號：臺灣臺北地方法院檢察署72年度偵續字第235 號），提起
上訴，經判決後，由最高法院發回更審，本院判決如下：
    主  文
原判決撤銷。
丙○○意圖供行使之用，而偽造有價證券，處有期徒刑年。偽
造之臺北市第三信用合作社西門分社票號ＢＢＤ三六六九一六號
、發票人甲○○、票面金額新台幣二十九萬八千元、發票日期七
十一年四月三十日之支票壹張沒收。
其餘被訴行使偽造私文書部分免訴。
    事  實
一、丙○○與甲○○於民國（下同）七十年間相識，嗣丙○○以
    其係華僑身分未能在銀行開設支票帳戶領取支票使用，即以
    業務上之需，自七十年三月間起，陸續向甲○○借用於臺北
    市第三信用合作社西門分社開設之支票帳戶之支票使用，然
    於借用支票時，大多由甲○○依丙○○之需填妥支票金額、
    日期，並蓋上印章後，始行交付丙○○，惟於七十年十月間
    ，丙○○將其所持有甲○○所有上揭支票帳戶票號ＢＢＤ三
    六六九一六號之空白支票（下稱系爭支票）乙張，違反未依
    往例由甲○○填寫支票金額、日期，並蓋上印章而簽發，或
    由其填寫支票金額、日期，再交由甲○○確認並蓋上印章而
    簽發之方式，竟因積欠廖秀珍債務，為向廖秀珍拖延緩衝，
    即基於意圖供行使之用，在其原臺北市○○○路○段七九巷
    二十三號四樓住處內，未經甲○○之同意或授權，擅自在該
    空白支票上偽填金額新台幣（下同）二十九萬八千元，七十
    一年四月三十日期，並蓋用其委由不知情之不詳姓名年籍之
    成年男子偽刻之「甲○○印」印章於其上，而偽造完成甲○
    ○名義簽發之支票，嗣持交廖秀珍抵償債務，經甲○○發覺
    而向銀行掛失止付，該支票終亦不獲兌現。
二、案經甲○○訴請臺灣臺北地方法院檢察署檢察官偵查起訴。
    理  由
一、被告丙○○經合法傳喚無正當理由未庭，爰不待其陳述逕行
    判決，合先敘明。
二、訊據被告丙○○於原審法院審理中供承有於上揭時地向告訴
    人甲○○借用系爭空白支票，並於其上填寫金額、蓋用其所
    刻「甲○○印」之印章，持以交付廖秀珍抵償債務之事實，
    且有系爭支票影本乙紙在卷可參（見七十二年度偵自第三五
    一六號偵查卷第三０頁），惟矢口否認有偽造有價證券犯行
    ，並辯稱：當時伊向甲○○借用系爭空白支票時，刻甲○○
    印章及寫金額前都有告知甲○○，且經甲○○同意云云，查
    告訴人甲○○固供認丙○○以其係華僑不能在國內申領支票
    使用，因而自七十年三月間起，陸續將伊於臺北市第三信用
    合作社西門分社開設之支票帳戶之支票借與丙○○使用等語
    ，惟據告訴人甲○○供稱都由伊填妥支票之金額、日期，並
    蓋上印章後，再交給丙○○使用等語，且衡情一般於銀行開
    帳戶而將所領取之空白支票悉數交付他人使用，本件依告訴
    人甲○○所述於七十年初始與被告丙○○相識，則告訴人甲
    ○○與被告丙○○顯非熟識，彼等間復非合夥經營事業，告
    訴人甲○○是否可能如被告丙○○所供係將整本空白支票交
    由其使用，已有可疑，且若依被告丙○○所述告訴人甲○○
    將其所申領之空白支票整本悉數交由其簽發使用，衡情告訴
    人甲○○理應併將該支票所使用之印章交付被告丙○○，又
    豈有另由被告丙○○自行刻用告訴人甲○○之印章蓋用於支
    票上之理，且查被告丙○○之前向告訴人甲○○借用支票時
    均係由告訴人甲○○蓋用其所有上揭支票帳戶之印章，而查
    於銀行開設支票帳戶應同時登記該帳戶支票所使用之印章，
    是簽發支票時應使用特定之印章以供銀行核對是否確係由該
    支票帳戶所有者簽發，依此系爭支票若係徵得告訴人甲○○
    同意簽發，衡情告訴人王以民應係蓋用其支票帳戶所使用之
    印章，而非委由被告丙○○另行私刻其印章以簽發系爭支票
    ，此參酌被告丙○○於九十二年十二月二十五日具狀向原審
    法院陳稱略以：伊對王自（之）民說：「借你支票是為暫時
    向債主拖延緩衝期之用，票面不用寫數額，亦不必蓋章，只
    要空白支票即可……」等語，伊取回支票後，填上二十九萬
    八千元字樣，並私刻甲○○印章蓋上，送交廖秀珍，伊原打
    算起個二十九人的互助會，每會一萬元，但後來會員無法湊
    齊二十九人，而廖秀珍將到期的支票軋入合作社，因印鑑不
    符而退票等語，（見原審卷第三三頁、第三四頁），嗣被告
    丙○○於原審法院審理中亦供承支票是甲○○借給伊的，伊
    為了不讓人家將這張票軋進去，所以伊刻了甲○○的章，蓋
    用在支票上，讓人家領不到錢，因為伊怕傷害到甲○○等語
    （見原審卷第一二四頁），是綜上所述，被告丙○○為暫時
    向其債主拖延緩衝期，因而向告訴人甲○○借用所有上揭支
    票帳戶之空白支票乙張，而告訴人甲○○出借交付系爭支票
    之際，僅係單純出借（告訴人甲○○雖指述係被告丙○○竊
    取系爭支票，惟告訴人甲○○並未具體指述其究如何失竊及
    被告丙○○如何竊取系爭支票，且查其中票號ＢＢＤ三六六
    九一０號及三六六九二二號之支票，告訴人甲○○並曾將之
    借予被告丙○○，則被告丙○○又何需竊取票號介於其中之
    系爭ＢＢＤ三六六九一六號支票，是被告丙○○既可以向告
    訴人甲○○借用支票，應無必要以竊取方式取得系爭支票，
    告訴人甲○○所述係被告丙○○竊取系爭支票乙節是否可信
    ，非無可疑）而交付乙張空白支票，並未同意或授權被告丙
    ○○以告訴人甲○○之名義簽發爭支票，是被告丙○○所辯
    係經過告訴人甲○○同意而刻其印章蓋於系爭支票上云云，
    顯非事實，要屬推諉卸責之詞，殊無足取，事證明確，被告
    丙○○此部分犯行，應堪認定。
三、至告訴人甲○○雖於七十年十月十四日向臺北市第三信用合
    作社西門分社以其所有票號ＢＢＤ三六六九０三、三六六九
    ０四、三六六九０六至三六六九０八、三六六九一０、三六
    六九一三、三六六九一五、三六六九一六、三六六九二二、
    三六六九二三及三六六九二四號等支票，於七十年十月十日
    在臺北市遺失而辦理掛失止付，並於七十年十月十四日登報
    刊載內容為遺失印章一枚、
    九０三至三六六九二五號空白支票乙本等情之廣告，有掛失
    止付申請書及告訴人甲○○所提出之剪報各乙紙附卷可參，
    然其中票號ＢＢＤ三六六九一０號之支票係借予被告丙○○
    使用，票號ＢＢＤ三六六九一三號之支票係借予李傳欽使用
    ，票號ＢＢＤ三六六九二一、三六六九二二號之支票係借予
    被告丙○○及廖秀珍使用，該四紙支票均無遺失之事實，業
    據告訴人甲○○於原審法院審理中供認在卷，並有臺灣臺北
    地方法院檢察署七十一年度偵字第六三五四號起訴書、本院
    七十一年度票上易字第一六０九號判決及七十一年度票上易
    字第一九一七號判決附卷可稽，固足認告訴人甲○○上開票
    據遺失申報內容有不實之情形，而系爭票號ＢＢＤ三六六九
    一六號支票並非被告丙○○所竊取，已如前述，是縱告訴人
    甲○○上開票據遺失申報內容有不實，亦僅能證明告訴人甲
    ○○上揭票據遺失申報內容有部分不實，尚難即認告訴人甲
    ○○有同意或授權被告丙○○刻用其印章簽發系爭支票之事
    實，附此敘明。
四、查被告丙○○偽造有價證券後，刑法第二百零一條第一項偽
    造有價證券罪之併科罰金部分，於七十二年八月一日經司法
    院依當時之戡亂時期罰金罰鍰提高標準條例（八十年五月六
    日更名為罰金罰鍰提高標準條例）第三條規定，就關於刑法
    所定罰金本刑之數額提高為十倍，被告丙○○所犯偽造有價
    證券罪，比較新舊法結果，以行為時法較有利被告丙○○，
    自應適用行為時法論處，本件被告丙○○偽刻告訴人甲○○
    印章，嗣持以偽造告訴人甲○○為發票人之系爭支票，核其
    所為，係犯行為時（即七十二年八月一日提高罰金刑前）刑
    法第二百零一條第一項之偽造有價證券罪及刑法第二百十七
    條之偽造印章罪；至被告丙○○偽造告訴人甲○○之印文以
    偽造系爭支票，其偽造印文之行為為偽造有價證券之部分行
    為，又被告丙○○偽造有價證券後復持以行使，其行使偽造
    有價證券之低度行為應為偽造有價證券之高度行為所吸收，
    均不另論罪。而被告丙○○利用不知情之不詳姓名年籍之成
    年男子偽刻「甲○○印」之印章，係屬間接正犯。被告丙○
    ○上揭所犯二罪間，具有方法結果之牽連關係，為牽連犯，
    應從一重之偽造有價證券罪處斷；至公訴人已於犯罪事實載
    明被告丙○○偽造告訴人甲○○印章之事實（惟以此偽造印
    章犯行為偽造有價證券犯行），本院自得併予審理。原審就
    被告丙○○上揭犯行，未詳加調查，細心勾稽，以被告丙○
    ○係經告訴人甲○○同意而向告訴人甲○○借用系爭空白支
    票據以簽發，因認被告丙○○並無何偽造有價證券犯行，而
    為被告丙○○此部分無罪之諭知，自有未合，檢察官上訴意
    旨執此指摘原審判決被告丙○○偽造有價證券部份無罪係屬
    不當，非無理由，則原判決關於判決被告丙○○偽造有價證
    券無罪部分既有可議，自應由本院將原判決關於此部份予以
    撤銷改判，爰審酌被告丙○○之素行，犯罪之動機、目的、
    手段，所偽造之支票之金額，因而致生之危害及犯罪後之態
    度等一切情狀，量處有期徒刑三年。而被告丙○○偽造上揭
    告訴人甲○○為發票人之支票乙張，屬偽造之有價證券，依
    刑法第二百零五條規定，不問屬於犯人與否，沒收之；至被
    告丙○○偽造之告訴人甲○○印章乙枚，並未據扣案，且迄
    今歷時已二十餘年，應已滅失，自不予宣告沒收。
五、公訴意旨另略以：被告丙○○另冒名「歐陽瑋」在該偽造之
    支票上背書，並持以交付廖秀珍抵償債務行使，足生損害於
    廖秀珍及公眾，因認被告丙○○就此另涉犯刑法第二百十六
    條、第二百十條之行使偽造私文書罪嫌。
六、按案件時效已完成者，應諭知免訴之判決，刑事訴訟法第三
    百零二條第二款定有明文。又最重本刑三年以上十年未滿有
    期徒刑之罪者，其追訴權時效為十年；而該追訴權時效期間
    自犯罪成立之日起算，如依法律之規定，偵查、起訴或審判
    之程序，不能開始或繼續時，停止其進行，然追訴權時效期
    間之停止，自停止原因消滅之日起，與停止前已經過之期間
    ，一併計算，停止原因繼續存在之期間，如達刑法第八十條
    第一項各款所定期間四分之一者，其停止原因，視為消滅，
    刑法第八十條第一項第二款、第二項前段及第八十三條分別
    定有明文。查本件被告丙○○於七十年十月間，偽造上揭支
    票，並冒用「歐陽瑋」名義於支票上背書，而經告訴人甲○
    ○於七十二年二月十八日向臺灣臺北地方法院檢察署提起告
    訴，經該署檢察官於七十三年一月四日認被告丙○○就冒用
    「歐陽瑋」名義於支票上背書犯行，係涉犯刑法第二百十六
    條、第二百十條之行使偽造私文書罪嫌，而向原審法院提起
    公訴，惟於原審法院法院審理時，被告丙○○因另案通緝中
    ，經原審法院於七十三年四月十一日併案發佈通緝，有各該
    起訴書、通緝書乙份在卷可考，而查被告丙○○涉犯之刑法
    第二百十六條、第二百十條之行使偽造私文書罪，其最重本
    刑為五年以下有期徒刑，依前揭規定，其追訴權時效為十年
    ，並依上揭刑法第八十三條規定，其追訴權時效應於八十四
    年六月間歸於消滅，茲本件被告丙○○迄至九十二年十二月
    二十日始為警緝獲，有臺南縣警察局白河分局通緝案件報告
    書乙份在卷可參，則被告丙○○為警緝獲時，其被訴之行使
    偽造私文書犯行之追訴權時效顯已消滅，依上揭法條規定，
    本件就被告丙○○被訴行使偽造私文書罪部分，應諭知免訴
    判決，原審疏未審酌及此，仍就被告丙○○被訴行使偽造私
    文書部分犯行逕為實體判決，自有未洽，檢察官上訴意旨雖
    未指摘及此，惟原判決關於被告丙○○行使偽造私文書部分
    既有可議，自應由本院將此部份予以撤銷改判免訴。
據上論斷，應依刑事訴訟法第三百六十九條第一項前段、第三百
七十一條、第三百六十四條、第二百九十九條第一項前段、第三
百零二條第二款，刑法第二條第一項但書、行為時（即七十二年
八月一日提高罰金刑前）刑法第二百零一條第一項、刑法第二百
十七條、第五十五條、第二百零五條，戡亂時期罰金罰鍰提高標
準條例第一條前段，判決如主文。
本案經檢察官鄭富銘到庭執行職務。
中　　華　　民　　國　　94　　年　　3 　　月　　4 　　日
　　　　　　　　　臺灣高等法院刑事第八庭
                                審判長法　官　吳　敦
                                      法　官  沈宜生
                                      法　官  張傳栗
以上正本證明與原本無異。
如不服本判決，應於收受送達後十日內向本院提出上訴書狀，其
未敘述上訴之理由者並得於提起上訴後十日內向本院補提理由書
（均須按他造當事人之人數附繕本）。
                                      書記官　秦慧榮
中　　華　　民　　國　　94　　年　　3 　　月　　7 　　日
附錄：本案論罪科刑法條全文
中華民國刑法第二百零一條
意圖供行使之用，而偽造、變造公債票、公司股票或其他有價證
券者，處三年以上十年以下有期徒刑，得併科三千元以下罰金。
行使偽造、變造之公債票、公司股票或其他有價證券，或意圖供
行使之用，而收集或交付於人者，處一年以上七年以下有期徒刑
，得併科三千元以下罰金。
